臺灣嘉義地方法院交通事件裁定　　　　100年度交聲字第831號
原處分機關　交通部公路總局嘉義區監理所
異　議　人
即受處分人　蕭金顯
上列異議人即受處分人因違反道路交通管理處罰條例事件，對於
交通部公路總局嘉義區監理所民國100年9月19日所為之裁決（嘉
監義裁字第裁76-L00000000號），聲明異議，本院裁定如下：
    主  文
異議駁回。
    理  由
一、聲明異議意旨略為：異議人即受處分人（下稱異議人）蕭金
    顯於民國99年5 月17 日19時55分許酒後騎乘車牌號碼VIG-0
    27號輕型機車行經嘉義市○○路與八德路口時，因酒駕經警
    查獲，致遭交通部公路總局嘉義區監理所（下稱嘉義區監理
    所）以嘉監義裁字第裁76-L00000000號之違反道路交通管理
    事件裁決書（下稱本件裁決書），裁決應處新台幣45,000元
    之罰鍰，記違規點數5 點，並應參加道路交通安全講習。然
    查，異議人因同一酒駕事件，業經臺灣嘉義地方法院檢察署
    檢察官為緩起訴處分確定在案，緩起訴所定條件為書立悔過
    書，亦經履行完畢，且伊生活困苦、單親，基於一罪不二罰
    之原則，上開罰鍰部分之處分應予撤銷，爰提起本件聲明異
    議等語。
二、按汽車駕駛人飲用酒類或其他類似物後其吐氣所含酒精濃度
    超過每公升0.25毫克或血液中酒精濃度超過0.05％以上者，
    不得駕車；汽車駕駛人，駕駛汽車經測試檢定酒精濃度超過
    規定標準者，處 1萬5千元以上6萬元以下罰鍰，並當場移置
    保管該汽車及吊扣其駕駛執照 1年；汽車駕駛人有上開情形
    者，應接受道路交通安全講習，道路交通安全規則第114 條
    第2款、道路交通管理處罰條例第35條第1項第1 款、第24條
    第1項第2款分別定有明文。又按行為後法律或自治條例有變
    更者，適用行政機關最初裁處時之法律或自治條例；但裁處
    前之法律或自治條例有利於受處罰者，適用最有利於受處罰
    者之規定，行政罰法第5 條亦有明文規定。本件異議人蕭金
    顯於民國99年 5月17日違規行為後，道路交通管理處罰條例
    第68條規定業於99年5月5日修正，同年9月1日起施行，修正
    前第68條原規定：「汽車駕駛人，因違反本條例及道路交通
    安全規則之規定，受吊銷駕駛執照處分時，吊銷其持有各級
    車類之駕駛執照。」（至個案中若係受吊扣駕駛執照處分，
    參照臺灣高等法院暨所屬法院97年法律座談會刑事類提案第
    40號研討結果，係採吊扣行為人違規或違法當時駕駛車類之
    駕駛執照）；修正後，第68條增訂第2 項規定：「領有汽車
    駕駛執照之駕駛人，除駕駛聯結車、大客車、大貨車外之非
    其駕駛執照種類之車輛，違反本條例及道路交通安全規則之
    規定，應受吊扣其駕駛執照情形時，無因而肇事致人受傷或
    重傷者，記違規點數五點。但一年內違規點數共達六點以上
    或再次應受吊扣駕駛執照情形者，併依原違反本條例應受吊
    扣駕駛執照處分規定，吊扣其駕駛執照。」修正後領有汽車
    駕駛執照駕駛人，駕駛非其駕照種類之動力交通工具，如違
    反交通法規，須受吊扣駕駛執照之處分時，應先行記違規點
    數，俟達記違規點數6 點或有再次應受吊扣駕駛執照情形，
    始得為吊扣駕照之處分。是原處分機關對異議人本件違規並
    未於99年9月1日前即先行裁處吊扣駕駛執照之處分，而係於
    100年9月19日始併同作成本件違規之最初裁處，顯已在道路
    交通管理處罰條例第68條第2 項修正施行之後，而修正前規
    定未較有利於異議人，揆諸上揭規定，經比較新舊法適用結
    果，以原處分機關作成最初裁處時之修正後道路交通管理處
    罰條例第68條第2 項規定最有利於異議人，故本件即應適用
    修正後之上揭規定，合先敘明。
三、復按：
（一）行政罰法第26條規定：「一行為同時觸犯刑事法律及違反
      行政法上義務規定者，依刑事法律處罰之。但其行為應處
      以其他種類行政罰或得沒入之物而未經法院宣告沒收者，
      亦得裁處之。前項行為如經不起訴處分或為無罪、免訴、
      不受理、不付審理之裁判確定者，得依違反行政法上義務
      規定裁處之。」即所謂一事不二罰原則，究其立法目的，
      無非以一行為同時觸犯刑事法律及違反行政法上義務規定
      時，由於刑罰與行政罰同屬不法行為之制裁，而刑罰之懲
      罰作用較強，依刑事法律處罰即足資警惕，實無一事二罰
      再處行政罰之必要，但罰鍰以外之沒入或其他種類行政罰
      ，因兼具維護公共秩序之作用，為達刑事處罰無法促成之
      行政目的，行政機關仍得併予裁處；而此處所稱之「其他
      種類行政罰」，係指違反行政法上義務應受裁罰性不利處
      分之謂，依行政罰法第2 條規定，應包括警告性記點處分
      及警告性講習處分。
（二）又檢察官依刑事訴訟法第253 條之2 第1 項第4 、5 款規
      定為緩起訴處分，命被告向公庫或指定之公益團體、地方
      自治團體支付一定金額，或向指定之政府團體、政府機構
      、行政法人、社區或其他符合公益目的之機構或團體提供
      義務勞務，被告係履行檢察官為緩起訴處分命令，此等命
      令名義上雖非刑罰，但仍為一種特殊之處遇措施，對被告
      名譽、心理、自由亦產生相當制約或生財產上之不利益，
      並產生未經裁判即生終局處理案件之實質效果，性質上已
      係實質的制裁，應可實質該當行政罰法第26條第1 項所指
      「依刑事法律」之處罰，若行政機關另依法行政法律裁罰
      ，無異一罪二罰。況行政罰法第26條第2 項既未明文包含
      「緩起訴處分」之類型，基於對於人民不利之規定，本不
      得任意擴張適用之原則，自不宜逕認行政罰法第26條第 2
      項之規定，經緩起訴處分之情形亦有適用，始為允當。因
      此參酌行政罰法第26條立法意旨，違反行政法上義務之行
      為，若同時亦經檢察官另為緩起訴處分並課予實質之制裁
      時，行政機關應不得就同一行為，再為與刑罰相類之罰鍰
      處分。
（三）惟若緩起訴處分僅係依刑事訴訟法第253 條之2 第1 項第
      2 款「立悔過書」，而單純命被告書立悔過書，使其知悉
      該行為不當及觸犯法律之效果，該項緩起訴處分之遵守事
      項，其目的僅係促使被告知所悔過，學習尊重法律規定，
      避免將來再犯致對自身及他人人身安全及社會秩序造成危
      害，屬於教化功能，非在對被告過去之違法行為予以制裁
      ，且將知所悔過之意表現於外僅係犯後之態度審酌參考，
      與受裁罰與否實屬二事，況現行實務上緩起訴之立悔過書
      通常亦係命被告於預先擬定之悔過書例稿上簽名，與支付
      公益團體一定金額、或服一定時數之義務勞務實質上造成
      被告勞務之支出、財產上之不利益顯難等同視之。綜上，
      應認緩起訴處分時命被告書立悔過書之條件，僅係對被告
      之自由造成輕微、非具重要性之不便利，尚非對其人身自
      由或財產有何拘束或限制，而有類似刑罰之懲罰作用，較
      為妥適。
四、經查：
（一）異議人於99年 5月17日15時許，在嘉義市○○○路飲酒後
      已不能安全駕駛動力交通工具，竟仍騎駛車牌號碼VIG-02
      7 號輕型機車自該處離去，於同日19時55分許，行經嘉義
      市○○路與八德路口時，經警攔檢對其施以酒測，測得其
      呼氣酒精濃度達每公升0.71毫克，為警依道路交通管理處
      罰條例第35條第1項第1款之規定，製單舉發異議人酒精濃
      度超過規定標準之違規行為，並以異議人涉犯刑法第 185
      條之 3之服用酒類致不能安全駕駛動力交通工具而駕駛罪
      嫌，移送臺灣嘉義地方法院檢察署，經該署檢察官於99年
      6月1日以99年度偵字第4189號為緩起訴處分，認異議人觸
      犯上開罪名，而依刑事訴訟法第253條之1第1項及第253條
      之2第1項第2款之規定，定緩起訴期間1年，異議人並應書
      立悔過書（此種緩起訴處分所附條件，實務上皆係於偵查
      庭時在悔過書例稿上簽名，當庭即履行完畢）；嗣該緩起
      訴處分於99年6月9日確定，迄至100年 6月8日緩起訴期滿
      ，未經撤銷緩起訴等節，有卷附之前揭字號緩起訴處分書
      、臺灣高等法院被告前案紀錄表可參。
（二）而異議人因本件違規，嗣經嘉義區監理所於上開緩起訴處
      期滿後之100年9月19日，裁決處異議人罰鍰4,5000元，記
      違規點數5 點，並應參加道路交通安全講習等情，則有本
      件裁決書附卷可徵，異議人對此亦無爭執，是堪認定。然
      本件異議人於前揭時、地酒後駕駛輕型機車，同時觸犯刑
      事法律及違反行政法上義務規定，揆諸前揭說明，自應先
      依刑事法律處罰之。準此，雖異議人經檢察官為緩起訴處
      分後，已依檢察官之命令於悔過書例稿上簽名表示悔過，
      惟依上揭說明，立悔過書非係實質之裁罰，從而原處分機
      關以異議人駕駛汽車酒精濃度超過規定標準，再對其裁處
      罰鍰45,000元，即無違行政罰法第26條所揭之一事不二罰
      之原則。
（三）此外，本件異議人酒後駕車乃單一違規行為，罰鍰、記違
      規點數與道路交通安全講習之處分無從區分，是異議人雖
      未就記違規點數及道路交通安全講習部分聲明異議，惟本
      件只有單一個違規行為，而且有關其處罰效果之罰鍰、記
      違規點數5 點與施以道路交通安全講習等與該交通違規行
      為是否存在均無從分離。法院審理時應先確定受處分人是
      否確有交通違規行為事實，再決定原處分機關所適用之法
      律有無錯誤。從而，異議人於聲明異議狀雖僅記載就罰鍰
      部分聲明異議，其餘部分並未提及，惟該記違規點數5 點
      及施以道路交通安全講習部分與其交通違規行為是否存在
      既無從分離，法院自應予以審理。否則，如法院審理結果
      ，認其交通違規行為不存在，則僅能將原處分關於裁處罰
      鍰部分予以撤銷改判，其餘部分因認未經聲明異議而確定
      ，致生無交通違規行為，而遭裁處記違規點數及施以道路
      交通安全講習之不合理現象，故應認原處分除裁處罰鍰之
      部分外，其餘部分亦均為本件聲明異議效力所及（臺灣高
      等法院暨所屬法院98年法律座談會刑事類提案第23號問題
      (一)研討意見之結論可資參照）。準此，異議人於本件違規
      當時係持有普通重型機器腳踏車駕駛執照及小型車普通駕
      駛執照，有本院依職權調取公路監理電子閘門證號查詢汽
      車駕駛人資料2 紙附卷可憑，而本件違規行為時異議人係
      騎駛車牌號碼 VIG-027號之輕型機車，屬非其駕駛執照種
      類之動力交通工具，則本件裁決書中處分異議人記違規點
      數5 點部分，未直接遽以吊扣其駕駛執照，應屬適法。至
      有關本件裁決書中處分異議人應參加道路交通安全講習部
      分，經本院揆諸上揭規定，係於法有據且處罰內容上核無
      違誤。
五、綜上所述，異議人因本件酒駕行為，經檢察官為緩起訴處分
    ，並命書立悔過書，異議人雖已履行前揭事項，然因「書立
    悔過書」並不具實質刑罰效果，非屬依刑事法律所為之處罰
    ，業如上述，從而，原處分中關於裁處罰鍰45,000元部分，
    自與一事二罰有間，乃於法有據。另就記違規點數及命參加
    道路交通安全講習部分，則屬其他種類之行政罰，原處分機
    關併予裁處，亦無不合。據此，本件聲明異議為無理由，應
    予駁回。
據上論結，應依道路交通管理處罰條例第87條第2 項、道路交通
事件處理辦法第18條，裁定如主文。
中    華    民    國   100    年    11    月    10    日
                  交通法庭    法  官  李東益
上列正本證明與原本無異。
如不服本裁定，應於裁定送達後5日內向本院提出抗告狀（應附
繕本）。
中    華    民    國   100    年    10    月    10    日
                              書記官  吳念儒